【裁判字號】    97,台上,884
【裁判日期】    970306
【裁判案由】    違反藥事法
【裁判全文】
最高法院刑事判決              九十七年度台上字第八八四號
上  訴  人  甲○○
選任辯護人  黃紹文律師
            黃溫信律師
            徐美玉律師
上列上訴人因違反藥事法案件，不服台灣高等法院台南分院中華
民國九十五年九月二十八日第二審更審判決（九十五年度重上更
(四)字第七一號，起訴案號：台灣台南地方法院檢察署八十六年度
偵字第七五五二、八六八五號），提起上訴，本院判決如下：
    主  文
原判決撤銷，發回台灣高等法院台南分院。
    理  由
本件原判決認定上訴人甲○○與其妻鍾翠蓮（第一審法院通緝中
），在台北市○○○路○段三０一號六樓經營「馨燕企業有限公
司」（下稱馨燕公司），利用已取得藥商許可執照為掩護，與魏
志華（業經原審法院判處罪刑確定）共同基於製造偽藥販賣牟利
之概括犯意聯絡，未經行政院衛生署核准(一)、連續於民國八十五
年十一月、八十六年一月、八十六年三月間，先後三次推由鍾翠
蓮以馨燕公司名義提供原、副料及配方，交由魏志華在台中市○
○區○○路一段九六五巷三十六弄十九號，及台中縣太平市○○
路○段三四六巷三十弄十五號，私設之製藥工廠，擅自製造含鎮
靜安眠劑ＬＯＲＡＺＥＰＡＭ及ＤＩＡＺＥＰＡＭ（俗稱安定）
之藥片二百萬粒，分批交付予馨燕公司，每一萬粒由馨燕公司給
付魏志華新台幣（下同）五百六十元至六百五十元不等之代工酬
勞，馨燕公司再以每百粒一百二十五元至一百六十元不等之價格
售予梁錫舜牟利。(二)、嗣於八十五年十一月間以同樣方式，囑由
魏志華在上址製造含ＦＬＵＮＩＴＲＡＺＥＰＡＭ（俗稱ＦＭ２
）藥丸一百萬粒、含減肥藥ＰＨＥＮＹＬＰＲＯＰＡＮＯＬＡＭ
ＩＮＥ成分之紅白色膠囊一批、及含鎮靜安眠劑ＴＲＩＡＺＯＬ
ＡＭ（即三唑他）之橢圓形藥片一批，交付予馨燕公司轉售予梁
錫舜，減肥藥、ＦＭ２藥丸及含鎮靜安眠劑藥片，每一粒由馨燕
公司給付魏志華一元至二角不等之代工酬勞，馨燕公司再以每一
粒一元六角至四角不等之價格售予梁錫舜牟利。(三)、繼又於八十
六年五月間，馨燕公司再以同樣方式囑魏志華製造含上開鎮靜安
眠劑Ｌ０ＲＡＺＥＰＡＭ及ＤＩＡＺＥＰＡＭ之藥片一百萬粒，
尚未製造完成，即於同年月二十九日下午三時三十分許，為法務
部調查局台南市調查站（下稱台南市調查站）及台南憲兵隊等專
案人員，在魏志華私設之上開二處製藥工廠查獲，並扣得如原判
決附表編號１至所列其所有供私製藥品所用之帳冊、配方、原
料、器械、及藥品等物，繼在台北市○○○路○段三０一號六樓
馨燕公司，查扣得該附表編號至所列之藥品等物。其中ＬＯ
ＲＡＺＥＰＡＭ、ＤＩＡＺＥＰＡＭ屬安眠鎮靜類藥品、ＰＨＥ
ＮＹＬＰＲＯＰＡＮＯＬＡＭＩＮＥ屬減肥藥品、ＦＬＵＮＩＴ
ＲＡＺＥＰＡＭ及ＴＲＩＡＺＯＬＡＭ則屬行政院衛生署七十五
年八月六日以衛署藥字第五九七九九五號公告列為管制藥品，魏
志華未經核准而擅自製造含有ＬＯＲＡＺＥＰＡＭ、ＤＩＡＺＥ
ＰＡＭ、ＰＨＥＮＹＬＰＲＯＰＡＮＯＬＡＭＩＮＥ、ＦＬＵＮ
ＩＴＲＡＺＥＰＡＭ及ＴＲＩＡＺＯＬＡＭ之藥片，屬製造偽藥
（ＴＲＩＡＺＯＬＡＭ及ＦＬＵＮＩＴＲＡＺＥＰＡＭ，嗣於八
十七年五月二十日經行政院依毒品危害防制條例第二條第三項規
定公告為第三級毒品，雖已列為「禁藥」，但製造禁藥部分，非
檢察官起訴範圍）等情。因而撤銷第一審判決，改判論處上訴人
共同連續製造偽藥罪刑，固非無見。
惟查(一)、刑事訴訟法第一百五十九條之五第一項「被告以外之人
於審判外之陳述，雖不符前四條之規定，而經當事人於審判程序
同意作為證據，法院審酌該言詞陳述或書面陳述作成時之情況，
認為適當者，亦得為證據」之規定，係以被告以外之人於審判外
之陳述不符合同法第一百五十九條之一至第一百五十九條之四有
關傳聞證據例外規定之情形，經當事人於審判程序同意作為證據
，且該陳述須經法院審酌作成時之情況，認為適當時，始有其適
用。此於適用同條第二項所定「當事人、代理人、或辯護人於法
院調查證據時，知有第一百五十九條第一項不得為證據之情形，
而未於言詞辯論終結前聲明異議者，視為有前項之同意」之情形
者，亦應以該陳述經法院審酌作成時之情況，認為適當時，始得
作為證據。此所謂「審酌該陳述作成時之情況，認為適當」者，
係指依各該審判外供述證據製作當時之過程、內容、功能等情況
，是否具備合法可信之適當保障，加以綜合判斷而言，倘法院審
酌結果，認為該違背法定程序屬證據相對排除法則，但其情節重
大，或其可信度明顯過低之情事者，即應認其欠缺適當性，仍不
具證據能力，而不得作為證據。原判決以上訴人及其辯護人於原
審法院更(二)審、更(三)審及原審，對於共犯鍾翠蓮、魏志華、證人
梁錫舜於台南市調查站詢問及檢察官偵查中所為審判外之陳述，
均未於言詞辯論終結前聲明異議，自應視為同意作為證據，而得
為證據（原判決理由甲、(二)）。但並未詳予論述說明審酌各該被
告以外之人於審判外之陳述製作當時之過程、內容、功能等情況
，具備合法可信之適當保障，認為適當而得為證據之心證理由，
遽為上開論斷，尚嫌理由欠備。又卷查上訴人於原審法院更(二)審
時已具狀聲請傳喚魏志華作證（更(二)審卷第四０頁），於更(三)審
受命法官提示魏志華在調查站筆錄訊問其有何意見時，即聲請與
魏志華對質（更(三)審卷第三十九頁），於原審準備程序時亦提出
希望傳喚魏志華出庭對質之聲請，原審未於審判期日傳喚，僅提
示魏志華於調查站及偵查中等證言訊問其意見時，亦陳稱：「我
二次要求他來對質，第一次未到，第二次委（囑）託台中法院訊
問」等語（原審卷第五十六、六十四、六十五頁）。如果無訛，
是否能謂上訴人於法院調查證據時，對於魏志華上開於審判外之
陳述，未於言詞辯論終結前聲明異議，亦非全無疑義而待研求。
(二)、證據雖已調查，而其內容尚未完全明瞭者，即與未經調查無
異，如遽行判決，仍屬應於審判期日調查之證據未予調查。上訴
人否認前揭事實(二)所記載之犯行，原判決則引述上訴人於調查站
供稱：查扣之ＦＭ２鎮靜劑二０四粒及減肥藥二袋（指原判決附
表編號、），係梁錫舜委託馨燕公司代為製造，本公司又委
託魏藥師（指魏志華）代為製造後，經送給梁錫舜後所剩下的。
共同被告鍾翠蓮於調查站供稱：「此等藥品係下游經銷商梁錫舜
要求本公司（馨燕公司）供貨，我乃於八十五年間向魏志華訂貨
，本公司再包裝後賣與下游經銷商，……因滯銷經清點而留存」
。魏志華於原審法院更(二)審囑託台灣台中地方法院訊問時證稱：
伊係自八十五年十一月間開始受馨燕公司委託製造起訴書所載之
藥品，亦自八十五年十一月間開始與馨燕公司有業務往來各等語
，以及扣案如原判決附表編號、所示之物，認定上訴人有此
部分之犯行（原判決理由乙、二(四)）。然卷查上訴人於調查站係
供稱：「（查扣藥品）ＦＭ２為我個人當鎮靜劑使用，該藥品為
內湖西藥批發商梁錫舜委託馨燕公司代為製造，本公司又委託台
中魏藥師代為製造後交由本公司送交內湖梁錫舜，所查扣之二瓶
ＦＭ２係送給梁錫舜後所剩之樣品，……至於減肥藥部分，我完
全不知情」等語（偵字第七五五二號卷第十四、十五頁）。與原
判決所引述之上訴人於調查站之供述內容，已不盡相符。且魏志
華於原審法院更(二)審之證言係供稱：「（自何時開始製造起訴書
所載之各類藥品？）我是從八十五年十一月開始製造，是由馨燕
公司鍾翠蓮委託製造的。」「（起訴書所載扣案編號七至十二及
編號十五、十六之藥品係何人所有？）如果是台南地院八十六年
度訴字第一五三六號判決附表七至十二的東西，這些都是我替馨
燕公司代工的副原料，……另外起訴書、地院判決、高院判決都
沒有所謂附表編號十五、十六的藥品，這部分我不知道如何回答
」等語（上更(二)卷第九十二頁）。如果無誤，再參酌起訴書係記
載魏志華涉嫌擅自製造含鎮靜安眠劑ＴＲＩＡＺＯＬＡＭ三唑他
之藥片及減肥膠囊交付上訴人、鍾翠蓮，以及魏志華之確定判決
（第一審及原審法院上訴審判決）均未認定魏志華有與上訴人共
同製造此三種偽藥等情以觀，扣案如原判決附表編號、所示
藥品之來源為何？是否為魏志華所製造之偽藥，如是，究係上訴
人所經營之馨燕公司委託其製造，抑或是魏志華擅自製造後出售
與上訴人轉售他人所剩，仍有欠明瞭，而待查明。此因攸關上訴
人是否成立此部分犯行，原判決未詳予調查釐清，剖析明白，遽
為判決，自有可議。上訴意旨指摘原判決不當，非無理由。按第
三審法院應以第二審判決所確認之事實為判決基礎，刑事訴訟法
第三百九十四條第一項前段定有明文。原判決上述之違背法令，
影響於事實之確定，本院無可據以為裁判，仍應由本院將原判決
撤銷，發回原審法院更為審判。
據上論結，應依刑事訴訟法第三百九十七條、第四百零一條，判
決如主文。
中    華    民    國  九十七  年    三    月    六    日
                      最高法院刑事第一庭
                          審判長法官  董  明  霈
                                法官  林  茂  雄
                                法官  張  祺  祥
                                法官  賴  忠  星
                                法官  林  秀  夫
      本件正本證明與原本無異
                                      書  記  官
中    華    民    國  九十七  年    三    月   十一   日
                                                Ａ


司法院資訊處製作；財團法人民間司法改革基金會備份。
